【裁判字號】    99,上,260
【裁判日期】    991019
【裁判案由】    塗銷土地抵押權登記
【裁判全文】
臺灣高等法院民事判決                   99年度上字第260號
    上  訴  人  丁○○
    兼  上一人
    法定代理人  甲○○
    上  訴  人  戊○○
    法定代理人  己○○
    被  上訴人  庚○○丙○○.
    訴訟代理人  徐原本律師
上列當事人間塗銷土地抵押權登記事件，上訴人對於中華民國98
年12月14日臺灣新竹地方法院98年度訴字第412號第一審判決提
起上訴，被上訴人並為訴之追加，本院於99年10月5日言詞辯論
終結，判決如下：
    主  文
原判決廢棄。
被上訴人在第一審之訴駁回。
上訴人應將被上訴人所有坐落新竹縣湖口鄉○○段第一五五二地
號土地，權利範圍三分之一，以新竹縣新湖地政事務所九十八年
新湖字第○四一四八○號收件，於民國九十八年六月十五日登記
之本金最高限額新台幣貳佰萬元抵押權予以塗銷。
第一、二審訴訟費用由被上訴人負擔；追加之訴訴訟費用由上訴
人負擔。
   事實及理由
壹、程序部分：
一、上訴人戊○○未於言詞辯論期日到場，核無民事訴訟法第
    386條各款所列情形，爰依被上訴人之聲請，由其一造辯論
    而為判決。
二、被上訴人丙○○於民國99年2月18日本院審理中死亡，有戶
    籍資料在卷可稽（見本院卷第27頁），其繼承人庚○○檢具
    繼承系統表及戶籍謄本，具狀聲明承受訴訟（見本院卷第33
    、41-42頁），依法並無不合，應予准許。
貳、實體部分：
一、被上訴人主張：被上訴人即被繼承人丙○○之子於89年5月
    間，積欠黃文忠賭債新台幣（下同）350萬元，受黃文忠脅
    迫乃以自己名義簽發面額不等之多張本票，並於發票人欄上
    簽具父親戴文廳之姓名，且未經戴文廳同意，夥同黃文忠及
    黃文忠之前妻乙○○，於89年5月30日以戴文廳所有坐落新
    竹縣湖口鄉○○段第1552地號土地應有部分1/3（下稱系爭
    土地）為黃文忠設定本金最高限額200萬元之抵押權（下稱
    系爭抵押權），黃文忠又於同年8月29日脅迫庚○○簽發票
    面金額271萬元之本票乙紙，且命庚○○於發票欄上一併簽
    上戴文廳姓名。嗣因上開土地遭黃文忠查封，戴文廳知悉上
    情後，為保留系爭土地所有權，乃接受黃文忠提議，於90年
    9月24日授權庚○○以戴文廳所有之新竹縣湖口鄉○○段125
    5、1311號土地（下稱1255號等土地），與黃文忠胞姊羅春
    蘭所有之新竹縣湖口鄉○○段2139、2140、2141號土地（下
    稱2139號等土地）交換，並簽立土地交換協議書乙紙，約定
    雙方所交換土地上登記之銀行抵押權，各自應於完成移轉登
    記後一個月內辦理塗銷；羅春蘭須給付戴文廳土地差價4,94
    1,885元部分，則與庚○○積欠之賭債相抵；另於系爭協議
    書第4條約定，庚○○、戴文廳備妥交換所需之權狀、印鑑
    證明等證件後，羅春蘭與黃文忠即向法院撤銷對系爭土地之
    查封，在交換過戶完成日同時塗銷系爭土地抵押權。詎雙方
    完成土地交換後，羅春蘭未依約塗銷2139號三筆土地之銀行
    抵押權，黃文忠亦未塗銷系爭抵押權，竟於96年5月間向法
    院聲請拍賣系爭土地，因戴文廳已於92年7月14日死亡，乃
    由繼承人丙○○向檢察署對庚○○及黃文忠等提起偽造文書
    等刑事告訴，黃文忠因於97年6月16日死亡而獲不起訴處分
    ，庚○○則經法院判決行使偽造私文書、偽造有價證券有罪
    確定在案。上訴人為黃文忠之繼承人，於98年6月15日辦理
    上開抵押權之繼承登記，因系爭抵押權乃庚○○無權代理所
    為，爰本於所有權，起訴請求：上訴人應將坐落新竹縣湖口
    鄉○○段第1552地號土地，由新竹縣新湖地政事務所於98年
    以新湖字第041480號收件，於98年6月15日登記，設定本金
    最高限額200萬元之抵押權登記予以塗銷。經原審判決被上
    訴人勝訴，上訴人不服，提起上訴，被上訴人於第二審追加
    依系爭協議書法律關係為相同之請求，答辯聲明：上訴駁回
    。
二、上訴人則以：黃文忠與庚○○間之債務關係乃單純借款，並
    非賭債，系爭抵押權設定時之土地權狀、印鑑證明及印鑑章
    均為真正，並有戴文廳委託委託代書辦理之書面授權，非庚
    ○○擅自設定，且設定符合法定程式，自屬有效。至庚○○
    雖經法院判決行使偽造私文書及偽造有價證券有罪確定，但
    庚○○為本件之利害關係人，自不能以其於刑事程序中之自
    白而為有利於被上訴人之認定。縱戴文廳事前未允許系爭抵
    押權之設定，然嗣後簽訂土地交換協議書時，已同意系爭抵
    押權之設定。又因庚○○與黃文忠、羅春蘭間有多筆借貸關
    係存在，且系爭協議書第4條所載「該筆設定之建地部分塗
    銷」云云，亦未載明建地地目、地號，自不能遽認即指系爭
    抵押權等語答辯，聲明：(一)原判決廢棄；(二)被上訴人在第一
    審之訴及追加之訴駁回。
三、不爭執事項：
  (一)系爭土地為戴文廳所有，於89年5月30日為黃文忠設定系爭
    抵押權，經新竹縣新湖地政事務所以89年新湖字第056960號
    收件並登記完竣。上開抵押權乃黃文忠之前妻乙○○以載明
    委託人為戴文廳及庚○○之委託書代為辦理。戴文廳嗣於92
    年7月14日死亡，其繼承人即配偶丙○○以庚○○行使偽造
    私文書設定系爭抵押權及偽造戴文廳簽發之票據等情為由，
    向臺灣新竹地方法院檢察署對黃文忠及庚○○提起偽造文書
    等刑事告訴，黃文忠因於97年6月16日死亡，臺灣新竹地方
    法院檢察署以97年度偵字第2988號為不起訴處分，庚○○則
    經臺灣新竹地方法院97年度訴字第1161號判決行使偽造私文
    書、偽造有價證券有罪確定在案，有土地登記謄本在卷，並
    經本院依職權調閱前開偵查及刑事卷宗審認無訛。
  (二)戴文廳於90年9月24日授權庚○○以戴文廳所有之1255號等
    土地，與黃文忠胞姊羅春蘭所有之新竹縣湖口鄉○○段2139
    號等土地交換，並簽立土地交換協議書乙紙，約定雙方所交
    換土地上登記之銀行抵押權，各自應於完成移轉登記後一個
    月內辦理塗銷；羅春蘭須給付戴文廳土地差價4,941,885元
    部分，則與庚○○積欠之債務相抵等情，有系爭協議書在卷
    可憑（原審卷第61-64頁）。
  (三)2139號等土地因黃文忠、羅春蘭未塗銷其上之銀行抵押權，
    遭銀行聲請法院強制執行後，業經第三人拍定並辦理所有權
    登記完畢。
  (四)戴文廳於92年7月14日死亡，其妻丙○○則於99年2月18日死
    亡，系爭土地現由被上訴人繼承。
  (五)上訴人為黃文忠之繼承人，繼承系爭抵押權，並經新竹縣新
    湖地政事務所於98年以新湖字第041480號收件，於98年6月
    15日辦妥抵押權繼承登記，並於98年5月間聲請對系爭土地
    為抵押物拍賣之強制執行（案列臺灣新竹地方法院98年度司
    執舜字第12744號）等情，有土地登記謄本及該院民事執行
    處98年6月8日新院雲98年司執舜字第12744號查封登記函附
    卷可參。
四、被上訴人主張其因積欠黃文忠賭債，擅以其父戴文廳名下之
    系爭土地為黃文忠設定系爭抵押權，嗣戴文廳為保留系爭土
    地所有權，乃與黃文忠簽立系爭協議書，約定換地抵債後，
    黃文忠應塗銷系爭抵押權登記，詎黃文忠未依約履行等情，
    上訴人則以前詞置辯，是本件爭點為：(一)系爭抵押權之設定
    是否對戴文廳發生效力？(二)被上訴人得否本於系爭協議書第
    4條規定請求塗銷系爭抵押權？
  (一)系爭抵押權之設定是否對戴文廳發生效力？
  1.按無權代理人以代理人名義所為之法律行為，經本人承認者
    ，即對本人發生效力，此觀民法第170條第1項規定自明。而
    所謂承認為代理權之補授，無須踐行一定之方式，由本人以
    意思表示為之已足，初不問其為明示或默示而有不同。
  2.被上訴人主張其於89年5月間因積欠黃文忠350萬元債務，乃
    以自己名義簽發面額不等之多張本票，並於發票人欄上簽具
    父親戴文廳之姓名，且未經戴文廳同意，擅於89年5月30日
    以系爭土地為黃文忠設定系爭抵押權等情，業經其在警訊調
    查中供承在卷（見臺灣新竹地方法院檢察署96年度發查字第
    192號偵查卷第12-15頁），黃文忠亦於警詢中表示其與被上
    訴人有債務關係，被上訴人在戴文廳未去世前，拿出系爭土
    地權狀及印鑑證明提供出來，由代書乙○○代辦抵押權（見
    同上刑事卷第17-19頁）。參以臺灣新竹地方法院97年度訴
    字第1161號亦認定被上訴人因積欠黃文忠350萬元之借款，
    竊取戴文廳之印鑑章，蓋於委託書，表示戴文廳委託不知情
    之乙○○辦理抵押權設定，復盜蓋於土地登記申請書、抵押
    權設定契約，完成系爭抵押權登記，判決庚○○行使偽造私
    文書罪確定在案，堪信被上訴人稱系爭抵押權為庚○○事前
    未經戴文廳允許所設定乙節，應為可採。
  3.然依被上訴人所稱，戴文廳知悉庚○○擅設抵押權後，為保
    留系爭土地，乃接受黃文忠提議，於90年9月24日授權庚○
    ○與黃文忠及黃文忠之胞姐羅春蘭簽訂系爭協議書，約定以
    戴文廳所有之1255號等土地與羅春蘭所有之2139號等土地交
    換，羅春蘭尚須給付戴文廳土地價差4,941,885元則與庚○
    ○積欠黃文忠之債務相抵後，黃文忠應塗銷系爭抵押權等情
    ，有系爭協議書在卷。觀之系爭協議書第1條、第2條及末段
    其他約定第1條分別約定「甲方（即戴文廳與庚○○）位於
    湖口鄉○○段1255地號、面積332.48平方公尺及同地段1311
    地號、面積4143.35平方公尺，二筆土地面積共計4475.83平
    方公尺與乙方（即羅春蘭）位於湖口鄉○○段2139地號、面
    積1760平方公尺，及同地段2140地號、面積45平方公尺及同
    地段2141地號、面積1815平方公尺，三筆土地面積共計3620
    平方公尺辦理交換」；「乙方給付甲方面積價差（每坪壹
    萬元計）（4475.83－3620）平方公尺×0.3025×10,000＝
    2,588,885元。乙方需給付甲方金額共計4,941,882元」；記
    載「甲方欠乙方及黃文忠之債款以肆佰萬元議定，若有任何
    其他名目之費用，甲方蓋不負責（含稅金）」，核與被上訴
    人所稱雙方交換土地之價差抵償債務等節相符，而相關1255
    號等及2139號等土地確已完成互為移轉之登記，亦有新竹縣
    新湖地政事務所檢送移轉登記資料可憑（原審卷第80-102頁
    ）。又依系爭協議書第4條載明「甲方（即戴文廳與庚○○
    ）備妥交換所需之權狀、印鑑證明等證件後，乙方（即羅春
    蘭與黃文忠）即向法院撤銷對甲方（協議書誤載為乙方）建
    地之查封，在雙方交換過戶完成日同時完成甲方於該筆設定
    之建地部分塗銷」，被上訴人於前述刑事案件調查筆錄中已
    陳明黃文忠未依交換土地的協議內容，把系爭土地的設定抵
    押權塗銷等語（見竹檢96年度發查字第192號偵查卷第14頁
    ），上訴人雖稱協議書未明確記載建地之地目、地號，無法
    確定是否系爭土地云云，惟查系爭土地地目為建，有土地登
    記謄本可憑，黃文忠於90年5月間曾就系爭土地取得准許拍
    賣抵押物裁定，戴文廳既於協議書內以交換土地所生差價清
    償被上訴人積欠之債務，其等於同一協議書內約定塗銷擔保
    被上訴人債務之系爭抵押權，應為合理，上訴人復無法說明
    當時尚有設定抵押權之其他土地，所辯自無足採。
  4.依土地交換協議書人欄下方署名「戴文廳、庚○○（代）」
    ，並蓋有戴文廳及庚○○之印章，被上訴人就系爭協議書為
    戴文廳授權庚○○所為乙節亦不爭執，則戴文廳因知庚○○
    未經其同意而擅自設定系爭抵押權後，既未就此表示異議，
    反同意以交換其他土地所生價差以清償被上訴人之欠債之方
    式為塗銷系爭抵押權之條件，依其舉措足認已承認庚○○先
    前之無權代理行為，系爭抵押權之設定應對戴文廳生效。被
    上訴人雖另辯稱上開債務係與黃文忠賭博所生賭債，為上訴
    人否認之，被上訴人就此未能舉證以實其說，尚難採信。
  (二)被上訴人得否本於系爭協議書第4條規定請求塗銷系爭抵押
    權？
    依系爭協議書第4條約定，黃文忠應於交換土地過戶同時，
    塗銷系爭抵押權，而上訴人就戴文廳與黃文忠、羅春蘭約定
    土地交換，以差價抵債，且雙方均已完成交換土地之移轉等
    節，亦未爭執，雖其主張被上訴人積欠多筆債務，抵押權不
    得塗銷，然其等當時既已約定如上，縱被上訴人嗣後又積欠
    債務，上訴人既未能證明上開協議另有更異，則被上訴人請
    求上訴人依約塗銷其等繼承之系爭抵押權，應屬有據。
五、綜上所述，被上訴人主張系爭抵押權之設定為無權代理復未
    經承認，依據民法第767條請求塗銷，不應准許。原審為上
    訴人敗訴之判決，尚有未洽。上訴意旨指摘原判決不當，求
    予廢棄改判，為有理由。爰由本院予以廢棄改判，如主文第
    2項所示。被上訴人追加之訴，本於系爭協議書第4條規定，
    請求上訴人將坐落新竹縣湖口鄉○○段第1552地號土地，由
    新竹縣新湖地政事務所於98年以新湖字第041480號收件，於
    98年6月15日登記，設定本金最高限額200萬元之抵押權登記
    予以塗銷，為有理由，應予准許。
六、本件事證已明確，兩造其餘主張於判決結果不生影響，爰不
    一一論述，附此敘明。
七、據上論結，本件上訴及追加之訴為有理由。依民事訴訟法第
    450條、第78條、第463條、第385條第1項前段，判決如主文
    。
中    華    民    國    99    年    10    月    19    日
                    民事第八庭
                        審判長法  官  黃熙嫣
                              法  官  李國增
                              法  官  陳玉完
正本係照原本作成。
如不服本判決，應於收受送達後20日內向本院提出上訴書狀，其
未表明上訴理由者，應於提出上訴後20日內向本院補提理由書狀
（均須按他造當事人之人數附繕本）上訴時應提出委任律師或具
有律師資格之人之委任狀；委任有律師資格者，另應附具律師資
格證書及釋明委任人與受任人有民事訴訟法第466條之1第1項但
書或第2項（詳附註）所定關係之釋明文書影本。如委任律師提
起上訴者，應一併繳納上訴審裁判費。
中    華    民    國    99    年    10    月    22    日
                              書記官  鎖瑞嶺
附註：
民事訴訟法第466條之1（第1項、第2項）：
對於第二審判決上訴，上訴人應委任律師為訴訟代理人。但上訴
人或其他法定代理人具有律師資格者，不在此限。
上訴人之配偶、三親等內之血親、二親等內之姻親，或上訴人為
法人、中央或地方機關時，其所屬專任人員具有律師資格並經法
院認為適當者，亦得為第三審訴訟代理人。

司法院資訊處製作；財團法人民間司法改革基金會備份。
